【裁判字號】    89,上易,3265
【裁判日期】    891109
【裁判案由】    傷害
【裁判全文】
臺灣高等法院刑事判決                          八十九年度上易字第三二六五號
    上  訴  人  臺灣基隆地方法院檢察署檢察官
    被      告  丙○○
    選任辯護人  鄭文婷
右上訴人因被告傷害案件，不服臺灣基隆地方法院八十九年度易字第二一號，中華
民國八十九年七月十四日第一審判決（起訴案號：臺灣基隆地方法院檢察署八十八年
度偵字第六八七九號）提起上訴，本院判決如左：
    主  文
原判決撤銷。
丙○○傷害直系血親尊親屬之身體，處罰金貳仟元，如易服勞役以佰元折算壹日。
    事  實
一、丙○○與甲○○係父子關係，甲○○為丙○○之直系血親尊親屬，丙○○於民國
    八十八年六月四日晚間八時許，在其基隆市○○區○○路十四號之住處，因不滿
    其父甲○○未陪同其母李梅妹前往台北榮民總醫院就醫，而質問其父甲○○並發
    生口角進而有所拉扯，丙○○因此更為不滿，竟基於傷害之故意，出手毆打拉扯
    其父甲○○，致甲○○受有臉部多處擦傷、右前臂多處擦傷、右手部多處擦傷、
    頸部多處擦傷及右手食指受傷等傷害（起訴書原載之受傷情形係誤載八十五年十
    二月二日驗傷診斷書所載之受傷情形，茲予以更正）。
二、案經被害人甲○○訴請臺灣基隆地方法院檢察署檢察官偵查起訴。
    理  由
一、訊據被告丙○○否認有前述傷害之犯行，辯稱我母親當時生病，癌症末期，之前
    已就醫一個多月，當天要去回診，我回家後問我媽媽，爸爸有無陪他去，他說沒
    有，那時我爸爸在喝酒，我問我爸爸為何不陪我媽去，我爸爸就很不高興，我媽
    媽就從廚房出來叫我們二人不要吵，我爸爸就把我媽媽摔倒在地，我要去扶我媽
    媽，我爸爸把酒瓶打破拿破酒瓶要來剌我，我用手去擋，他自己重心不穩跌倒，
    他把我的臉剌的滿臉是傷流血云云。然查前揭事實業據告訴人甲○○指訴綦詳，
    並有驗傷診斷書一紙及相片七張附卷可稽，且經證人余阿英證稱「．．．．我問
    甲○○的太太（指李梅妹）說他們父子為何這樣，她告訴我，她身體不好也不知
    道他們父子為何打起來」（八十八年度偵字第六八七九號卷第十七頁背面），另
    證人乙○○亦證稱「．．．．八十八年六月四日那天，我與我先生趕回去，我父
    親與我弟弟滿臉是血，是為了我母親看病的事，他們互相指責對方未帶我母親去
    看病，我母親說案發當天他們二人起衝突，他出來勸架時被被告（指甲○○）推
    到，我母親曾告訴我他不願意告」，足見被告與告訴人有打架之行為，又正當防
    衛必須對於現在不法之侵害始得為之，侵害業已過去，與無從分別何方為不法侵
    害之互毆行為，均不得主張防衛權即無正當防衛可言，而衡之一般社會經驗法則
    ，互毆係屬多數動作構成單純一罪而互為攻擊之傷害行為，縱令一方先行出手，
    而還擊之一方在客觀上苟非單純對於現在不法之侵害為必要排除之反擊行為，因
    其本即有傷害之犯意存在，則對其互為攻擊之還手反擊行為，自無主張防衛權之
    餘地（最高法院八十四年度台非字第二０八號判決參照），是被告與告訴人之互
    為傷害行為，無正當防衛可言，又縱如證人乙○○所言被告與告訴人起衝突，李
    梅妹出來勸架時被甲○○推到，此際侵害業已過去，被告亦無正當防衛之可言，
    再從告訴人所受之傷為臉部多處擦傷、右前臂多處擦傷、右手部多處擦傷、頸部
    多處擦傷及右手食指受傷（見相片所示）等整個觀之，均非自己重心不穩跌倒而
    造成，又證人李梅妹曾對告訴人另案提起告訴，有刑事告訴狀在卷可稽，其與甲○○已處於對立之地位，且其所為之證言「．．．．我兒子（指丙○○）並未打
    他（指甲○○），他自己不小心踫到搖椅跌倒受傷的」，與上開證人余阿英、乙○○所證述者已不符，況甲○○所受之傷亦非跌倒造成的，是證人李梅妹之所為
    之證言不足以為被告有利之認定，被告所辯無非卸責之詞，不足採信，事證明確
    ，犯行堪以認定。另被告具狀請求傳訊證人余曉昇、李金郎（為李梅妹之兄）及
    原審承辦之法官陳志祥，因事證已明確，且上開之人均不在衝突之現場，核無必
    要。
二、查被告丙○○與告訴人甲○○為父子關係，甲○○為丙○○之直系血親尊親屬，
    有戶籍謄本在卷可憑，核被告上開毆打拉扯告訴人之所為，核係犯刑法第二百七
    十七條第一項之傷害罪，被告對於直系血親尊親屬犯刑法第二百七十七條第一項
    之罪，依刑法第二百八十條之規定，應加重其刑。
三、原審未明白認定被告是否有傷害之行為，原判決認為「縱令告訴人前述之傷係被
    告所造成」、「被告對告訴人進行正當防衛而加以反擊，係防衛身體權利之必要
    行為，乃法之所許」，又認為「被告是否傷害告訴人，無法證明；縱或有之，亦
    屬於正當防衛」及「被告並未毆打告訴人，是告訴人不小心碰到搖椅而跌倒受傷
    等情」、「無從認定告訴人之傷係出於被告所毆打」、『對比告訴人之上述「擦
    傷」，被告之傷勢顯然較重，告訴人之傷勢顯然較輕』，尚有未洽，且告訴人之
    傷，從相片所顯示者觀之，非自行跌到所造成，原審認係告訴人不小心碰到搖椅
    而跌倒受傷，亦有未洽，公訴人上訴意旨執此指摘原判決不當，為有理由，應將
    原審無罪之判決撤銷改判，爰審酌被告身為人子，本應思孝敬父母之道，其自身
    可陪其母回診，其本身該次未為之，豈可再質問其父即告訴人而又起衝突，與其
    犯罪之動機、目的、手段、被告當庭向告訴人道歉之犯罪後態度及告訴人所受之
    傷尚非重大等一切情狀，量處如主文所示之刑，並諭知易服勞役之折算標準。
據上論斷，應依刑事訴訟法第三百六十九條第一項前段、第三百六十四條、第二百九
十九條第一項前段、刑法第二百八十條、第二百七十七條第一項、第四十二條第二項
、罰金罰鍰提高標準條例第一條前段、第二條判決判決如主文。
本案經檢察官陳文禮到庭執行職務。
中    華    民    國    八十九    年    十一       月      九      日
                        臺灣高等法院刑事第四庭
                            審判長法  官  蔡  永 昌
                                  法  官  陳  榮  和
                                  法  官  許  宗  和
右正本證明與原本無異。
如不服本判決應於收受送達後十日內向本院提出上訴書狀，其未敘述上訴之理由者並
得於提起上訴後十日內向本院補提理由書（均須按他造當事人之人數附繕本）。
                                  書記官  廖  艷  莉
中    華    民    國    八十九    年     十一       月       九     日
附錄：本案論罪科刑法條全文
刑法第二百八十條
對於直系血親尊親屬，犯第二百七十七條或第二百七十八條之罪者，加重其刑至二分
之一。
刑法第二百七十七條
傷害人之身體或健康者，處三年以下有期徒刑，拘役或一千元以下罰金。
犯前項之罪，因而致人於死者，處無期徒或七年以上有期徒刑，致重傷者，處三年以
上、十年以下有期徒刑。


司法院資訊處製作；財團法人民間司法改革基金會備份。
